台灣台中地方法院刑事判決                        九十一年度訴緝字第一九三號
    公  訴  人  台灣台中地方法院檢察署檢察官
    被      告  乙○○
右列被告因偽造文書案件，經檢察官提起公訴（八十八年度偵字第一九一九九號、第
一九二００號、第一九二０一號、第一九二０二號、九十年度偵字第三九四七號），
本院判決如左：
    主  文
乙○○共同行使偽造私文書，足以生損害於他人，處有期徒刑參月，如易科罰金，以
佰元折算壹日。緩刑貳年。如附表一所示之各類所得扣繳暨免扣繳憑單影本上之「
宏錡國際事業股份有限公司」印文壹枚，如附表二所示「在職證明書」、「服務證明
書」上之「宏錡國際事業股份有限公司」及「鐘萬得」印文各貳枚、署押各壹枚，及
各該「宏錡國際事業股份有限公司」、「鐘萬得」之印章各壹顆，均沒收。
    事  實
一、乙○○因急需現金使用，於民國八十七年九月間，因見設於台中市○○路○段八
    十一號六樓Ｃ室中福興業有限公司（下稱中福公司）所刊登代辦信用貸款之廣告
    ，乃與中福公司之業務員陳志明（另案偵辦）接洽後，均明知乙○○因當時初至
    克昌珍食品公司任職而無相當收入，應不符合辦理銀行信用貸款之條件，而陳志
    明擔任中福公司業務員，為每辦成一件貸款可向中福公司領取新台幣（下同）一
    萬五千元不等之佣金，有利可圖之目的，乙○○即與陳志明以犯意聯絡、行為分
    擔，共同基於偽造文書之故意及意圖為自己不法之所有，由陳志明將取自乙○○
    之國民身分證等年籍資料，經由同公司亦具同上犯意聯絡之業務員陳暐庭（原名
    陳思惠，另案由本院判處有期徒刑八月，緩刑三年），委請具偽造私文書犯意聯
    絡之不詳姓名年籍、被稱為「林先生」之成年男子，先於如附表一所示之行使日
    期前數日，在不詳之處所，偽造如附表二所示服務單位「宏錡國際事業股份有限
    公司」及負責人「鐘萬得」之印章各一顆後，即持該偽造之「宏錡國際事業股份
    有限公司」印章蓋用在如附表一所示之各類所得扣繳暨免扣繳憑單影本申報單位
    欄，偽造該印文一枚，及持上開偽造之二枚印章蓋用在如附表二所示二紙證明書
    之證明人暨負責人欄、服務單位暨負責人欄，偽造各該印文各二枚，並在附表二
    所示服務證明書單位名稱、負責人欄偽造宏錡國際事業股份有限公司、鐘萬得之
    署押各一枚，而偽造表明乙○○係任職於不知情之宏錡國際事業股份有限公司（
    代表人為鐘萬得）並有相當收入、八十六年度且已代為扣繳部分稅額意旨之如附
    表一所示內容之各類所得扣繳暨免扣繳憑單之私文書一張，及用以證明乙○○任
    職於宏錡國際事業股份有限公司之如附表二所示之屬特種文書之在職證明書、服
    務證明書共二紙，再將該偽造之所得扣繳暨免扣繳憑單、在職證明書、服務證明
    書等私文書、特種文書共三紙（其中如附表二所示服務證明書為影本，然其上由
    乙○○蓋用印章以表彰與正本內容相同之用意，該服務證明書正本則未扣案）交
    付與乙○○，由乙○○於如附表一所示之行使日期，在台中市第甲○○用合作社
    對保人員前往中福公司核辦對保時出示而行使之，以此方式施用詐術，辦理「歡
    心理財」免保人消費性貸款三十萬元，均足以生損害於宏錡國際事業股份有限公
    司、鐘萬得及台中市第甲○○用合作社對於放款審核之正確性，並致台中市第甲
    ○○用合作社承辦人員不疑有他，誤以為前述扣繳憑單及在職證明書為真實而陷
於錯誤，致貸予乙○○三十萬元款項，於扣除各種費用及另由中福公司購買取得
    之價款後，乙○○實得則約十三萬元。迨於八十八年一月二十七日，經警在台中
    市○○路○段八十一號六樓查獲中福公司涉嫌違反公司法，至台中市第甲○○用
    合作社扣取借款人之擔保放款保管書件資料袋等，始查悉上情。
二、案經台中縣警察局烏日分局報請台灣台中地方法院檢察署檢察官偵查起訴。
    理  由
一、右揭犯罪事實，業據被告乙○○於本院審理中坦承不諱，核與證人即台中市第甲
    ○○用合作社總社管理部經理鄭信吉、專門委員黃達政、負責與不詳年籍之「林
    先生」聯絡而取得偽造扣繳憑單及在職證明之另案被告陳思惠於偵查中證述之情
    節相符，此有其餘同案被告林陳美雲等經本院於九十年五月十六日以九十年度訴
    字第七二二號判處罪刑在案之刑事案卷暨刑事判決書等附卷可稽，且被告已自承
    當時初至克昌珍食品公司任職，之前因無工作而收入不多，且斯時亦明知並未任
    職餘中福公司業務員陳志明所提供如附表一、二所示資料記載之公司，足見其對
    該如附表一、二所示私文書、特種文書為偽造一事當知情；此外，復有其於申請
    貸款時所提出之『台中市第甲○○用合作社「歡心理財」免保人消費性貸款借款
    申請書』、「台中市第甲○○用合作社徵信報告表」、「台中市第甲○○用合作
    社授信約定書」、「台中市第甲○○用合作社消費性貸款個人信用等評定表」、
    「國民身分證」影本、「票據交換所第一類票據退票資料查詢簡覆單」、「票據
    交換所第二類票據退票資料查詢簡覆單」、「戶籍謄本」、「存摺」影本、「同
    意書」、「委託書」、如附表一所示之「各類所得扣繳暨免扣繳憑單」、如附表
    二所示之在職證明書、服務證明書影本等各一份之資料在卷可參，被告之自白應
    與事實相符。是本案事證已臻明確，被告犯行應堪認定。
二、查如附表一所示扣繳憑單係刑法第二百十條所稱之私文書；如附表二所示在職證
    明書、服務證明書則屬同法第二百十二條之特種文書，被告偽造宏錡國際事業股
    份有限公司、負責人鐘萬得之印章、印文、署押而偽造如附表一、二所示私文書
    、特種文書並加以行使，自足以生損害於宏錡國際事業股份有限公司、鐘萬得及
    台中市第甲○○用合作社對於放款審核之正確性，核被告乙○○所為，係犯刑法
    第二百十六條、第二百十條、第二百十二條之行使偽造私文書罪、行使偽造特種
    文書罪，及同法第三百三十九條第一項詐欺取財罪；其偽造印章、印文、署押之
    行為分別係上開偽造私文書、偽造特種文書之部分行為，而其偽造私文書及偽造
    特種文書之低度行為，亦應分別為行使之高度行為所吸收，均不另論罪。又按共
    同正犯意思之聯絡並不限於事前有所謀議，即僅於行為當時有共同犯意之聯絡者
    ，亦屬之，且其表示之方法，亦不以明示通謀為必要，即相互間有默示之合致，
    亦無不可（最高法院七十三年台上字第二三六四號判例意旨可資參照），本件被
    告等為達符合借貸之條件，既知悉中福公司業務員陳志明係以由該公司承辦人員
    負責偽造如附表一、二所示文書之方式為之，則陳志明轉由該公司業務員陳思惠
    委請該稱呼為「林先生」之不詳姓名成年男子，偽造如附表一、二所示扣繳憑單
    、在職證明書、服務證明書，且為偽造各該資料而有以不詳方式偽造宏錡國際事
    業股份有限公司及負責人鐘萬得之印章，再用以偽造印文之過程中所涉及之行為
    人及行為，即應在被告得預見之犯意聯絡內，被告與該中福公司業務員陳志明及
    陳思惠間就上開二罪間，及與該不詳姓名之成年男子林先生就偽造私文書（含偽
    造印章、印文、署押）部分顯有犯意聯絡及行為分擔，均為共同正犯。被告同時
    地一行使偽造私文書及行使偽造特種文書之行為，係以一行為觸犯二罪名，為想
    像競合犯，應依刑法第五十五條前段規定，從一重之行使偽造私文書罪處斷；又
    被告所犯上開行使偽造私文書罪與詐欺取財罪間，有手段、目的之牽連關係，應
    依刑法第五十五條後段規定，從一重之刑法第二百十六條、第二百十條之行使偽
    造私文書罪論處。爰審酌被告因個人因素急需現金周轉，為使銀行核准貸款，竟
    不惜以身試法，行使偽造之文書借貸，破壞社會金融交易安全及秩序，所生危害
    非淺，惟念及其因經濟困窘，需錢孔急始為此下策，且其犯後已坦承犯行，犯後
    態度尚佳，及其犯罪目的、情節、手段等一切情狀，量處如主文所示之刑，並依
    修正後刑法第四十一條第一項前段規定諭知易科罰金之折算標準，以示懲儆（查
    被告行為後，刑法第四十一條業已於九十年一月十日修正公布，同年月十二日生
    效，修正後刑法第四十一條第一項前段規定犯最重本刑為五年以下有期徒刑以下
    之刑之罪，而受六個月以下有期徒刑或拘役之宣告，因身體、教育、職業、家庭
    之關係或其他正當理由，執行顯有困難者，得以一元以上三元以下折算一日，易
    科罰金，與修正前刑法第四十一條規定「犯最重本刑為三年以下有期徒刑以下之
    刑之罪，受六個月以下有期徒刑或拘役之宣告，因身體、教育、職業、家庭之關
    係，執行顯有困難者，得以一元以上三元以下折算一日，易科罰金者不同，且比
    較新舊法結果，以新法較有利於行為人，故依刑法第二條第一項前段規定，本件
    自應適用裁判時之法律即修正後刑法第四十一條第一項前段之規定）。末查，被
    告前未曾受有期徒刑以上刑之宣告，有台灣台中地方法院檢察署刑案資料查註紀
    錄表及台灣高等法院被告全國前案紀錄表各一件可按，其因一時失慮致罹律法，
    經此偵審程序之教訓，當知所警惕，信無再犯之虞，本院以為所宣告之刑以暫不
    執行為適當，爰併宣告緩刑二年，以啟自新。
三、至於如附表一所示各類所得扣繳暨免扣繳憑單影本，已因被告持向台中市第甲○
    ○用合作社行使而交付之，並非被告二人所有，雖不諭知沒收，但此扣繳憑單影
    本上偽造之「宏錡國際事業股份有限公司」印文一枚，仍應依刑法第二百十九條
    規定宣告沒收。又扣案服務證明書為影本，以其上關於「宏錡國際事業股份有限
    公司」、「鐘萬得」之印文及署押各一枚亦屬影印之方式，足見該服務證明書正
    本上應有前述偽造署押、印文存在，是該紙服務證明書正本雖為被告及其餘共犯
    所有且屬供其等犯罪所用之物，惟因未扣案，為免將來執行之困難而不就該紙正
    本宣告沒收，然其上偽造之宏錡國際事業股份有限公司、鐘萬得之印文及署押各
    一枚，連同如附表二所示在職證明書（該在職證明書，已因行使交付予台中市第
    甲○○用合作社申請貸款，不復屬被告與其他共犯所有，亦不予宣告沒收）正本
    上偽造之宏錡國際事業股份有限公司印文共計二枚、署押一枚，及負責人鐘萬得
    之印文共計二枚、署押一枚（詳如附表二備註欄所示），及該「宏錡國際事業股
    份有限公司」、「鐘萬得」之印章各一顆，則無證據證明已滅失，此既均係偽造
    ，仍應依刑法第二百十九條之規定宣告沒收。另如附表一所示內容之扣繳憑單正
    本，觀諸前開扣繳憑單影本載有「本影本與正本相符，如有不實願負法律責任」
    等字樣，足見該正本應已返還被告，雖此係被告所有且為供其犯罪所用之物，然
    該扣繳憑單正本既未扣案，為免將來執行之困難，爰不予宣告沒收（另觀諸扣案
    此扣繳憑單影本上之宏錡國際事業股份有限公司印文係另行蓋用，並無印文影印
    其上，足見該正本上應無與此影本相同之該公司遭偽造之印文，而有何應宣告沒
    收之偽造印文存在）。
四、又按「各類所得扣繳及免扣繳憑單」乃商業會計法第十五條第一款所規定之「原
    始憑證」，屬商業會計憑證之一種（最高法院八十七年度台上字第五六七號判決
    參照），惟商業會計事務之處理應依商業會計法之規定處理，而該法所稱之商業
    會計事務，係指依據一般公認會計原則從事商業會計事務之處理及據以編制財務
    報表之謂（該法第一條、第二條參照），又會計事項之發生，均應取得或給與足
    以證明之會計憑證，商業會計憑證分為原始憑證及記帳憑證，商業應根據原始憑
    證，編製記帳憑證，根據記帳憑證登入帳簿（該法第十四條、第十五條、第十八
    條參照）。本案被告所行使之偽造「各類所得扣繳及免扣繳憑單」，其目的係是
    在作為向金融機構申請貸款之用，並非是要從事商業會計事務之處理及據以編制
    財務報表，且其所行使之偽造「各類所得扣繳及免扣繳憑單」亦非據以編製記帳
    憑證，會計事項不會因其之此項偽造行為而發生，是被告上開行為與商業會計法
    之規範目的無涉，與該法第七十一條之處罰目的及構成要件不符，此部分自不得
    論以該罪，併予說明。
據上論斷，應依刑事訴訟法第二百九十九條第一項前段，刑法第二條第一項前段、第
二十八條、第二百十六條、第二百十條、第二百十二條、第三百三十九條第一項、第
五十五條、修正後刑法第四十一條第一項前段、第七十四條第一款、第二百十九條，
罰金罰鍰提高標準條例第一條前段、第二條，判決如主文。
中      華      民      國    九十一    年      五      月      三      日
                           臺灣臺中地方法院刑事第一庭
                                 法  官  童  淑  芬
右正本證明與原本無異。
如不服本判決，應於送達後十日內向本院提出上訴狀（須附繕本），上訴於台灣高等
法院台中分院。
                                  書記官
中      華      民      國    九十一    年      五      月      三      日
附錄本案論罪科刑法條全文：
~FO
附表一（各類所得扣繳暨免扣繳憑單影本）：
┌────┬────┬────┬──┬────┬─────┬────┐
│所 得 人│給付總額│扣繳稅額│年度│申報單位│扣繳義務人│業務員  │
│姓    名│(新台幣)│(新台幣)│    │        │          │行使日期│
├────┼────┼────┼──┼────┼─────┼────┤
│乙○○  │645200元│38712元 │年│宏錡國際│鐘萬得    │陳志明  │
│        │        │        │    │事業股份│          │87.9.10 │
│        │        │        │    │有限公司│          │        │
│        │        │        │    │        │          │        │
└────┴────┴────┴──┴────┴─────┴────┘
備註：此各類所得扣繳暨免扣繳憑單影本上有偽造之「宏錡國際事業股份有限公司」
印文一枚。
附表二（在職證明書、服務證明書，均為正本，惟後者並未扣案）：
┌─────┬────┬───────┬───┬──────┬───┐
│任職人姓名│所任職位│服  務  單  位│負責人│證 明 日 期 │備註  │
│          │        │或證明人      │      │            │      │
├─────┼────┼───────┼───┼──────┼───┤
│乙○○    │業務部組│宏錡國際事業股│鐘萬得│八十七年九月│二紙。│
│          │長      │份有限公司    │      │二十五日    │（其上│
│          │        │              │      │            │「宏錡│
│          │        │              │      │            │國際事│
│          │        │              │      │            │業股份│
│          │        │              │      │            │有限公│
│          │        │              │      │            │司」印│
│          │        │              │      │            │文共計│
│          │        │              │      │            │二枚，│
│          │        │              │      │            │服務證│
│          │        │              │      │            │明書上│
│          │        │              │      │            │另有其│
│          │        │              │      │            │署押一│
│          │        │              │      │            │枚，及│
│          │        │              │      │            │「鐘萬│
│          │        │              │      │            │得」印│
│          │        │              │      │            │文共計│
│          │       │              │      │            │二枚、│
│          │        │              │      │            │服務證│
│          │        │              │      │            │明書上│
│          │        │              │      │            │其署押│
│          │        │              │      │            │一枚。│
└─────┴────┴───────┴───┴──────┴───┘
